最高法院刑事判決　　　　　　九十四年度台上字第七三一五號
　　上　訴　人　甲○○原姓名.
　　　　　　　　　　　　1號
　　　　　　　　　　　　之1
上列上訴人因貪污案件，不服台灣高等法院台南分院中華民國九
十三年十二月七日第二審判決（九十三年度上訴字第一九五號，
起訴案號：台灣嘉義地方法院檢察署九十一年度偵字第三九九八
、五三三三號），提起上訴，本院判決如下：
　　主　文
上訴駁回。
    理　由
一、利用職務上之機會詐取財物、偽造私文書部分：
按刑事訴訟法第三百七十七條規定，上訴於第三審法院，非以判
決違背法令為理由，不得為之。是提起第三審上訴，應以原判決
違背法令為理由，係屬法定要件。如果上訴理由狀並未依據卷內
訴訟資料，具體指摘原判決不適用何種法則或如何適用不當，或
所指摘原判決違法情事，顯與法律規定得為第三審上訴理由之違
法情形，不相適合時，均應認其上訴為違背法律上之程式，予以
駁回。本件上訴人甲○○上訴意旨略稱：(一)、上訴人係任職於嘉
義郵局北社支局，而郵局雖屬公營事業機構，然上訴人所從事之
工作係於營業窗口販賣郵票，其應屬郵局與人民間之私經濟行為
，非屬貪污治罪條例第二條前段所稱之依據法令從事公務之人。
又上訴人於郵局中擔任販賣郵票之業務，亦與行使公權力無關，
僅屬民事上之委任關係，亦非屬貪污治罪條例第二條後段所稱之
受公務機關委託承辦公務之人。原審依貪污治罪條例之規定論處
上訴人罪刑，於法有違。(二)、扣案郵票乃柯福財以林挺志名義自
泰國以快捷方式郵寄回台，柯福財因積欠上訴人款項，上訴人礙
於情誼而允諾以扣案郵票抵償債務，然上訴人並不知悉扣案之郵
票係屬偽造，且與柯福財間並無犯意聯絡及行為分擔。柯福財就
相關問題經測謊結果呈說謊反應，且郭志賢甚有可能係本案主犯
，柯福財、郭志賢二人均經起訴，彼等不利上訴人供述各情並非
事實。且依郭志賢所供述之內容，堪認柯福財甚有可能係郭志賢
之助手，上訴人辯稱不知柯福財所交付之郵票係偽造等情，應堪
採信。另上訴人於民國九十一年九月六日交保後之翌日，曾透過
於警界服務之友人要求指認柯福財之口卡，嗣該友人曾表示因郭
志賢為不實之誤導，以致案情偵查方向發生偏差等情，亦可佐證
郭志賢絕對與本案有關。上訴人曾於航檢中心服務多年，衡情不
會以郵件招領之方式進口偽品，且上訴人並提供線索追查郭志賢
、柯福財，足見上訴人辯解各情係屬事實。原判決未說明上訴人
上開辯解各語不足採信之理由，於法有違。(三)、郭志賢供稱上訴
人與其有借貸關係，每次借貸均係委由柯福財出面，上訴人在嘉
義市調查站即供稱若找到郭志賢，即應可找到柯福財等情，然郭
志賢於嘉義市調查站指認另一智障而與柯福財同名者，致調查員
堅稱上訴人涉嫌。郭志賢閃避相關問題，實則柯福財係受其指使
。原審認定上訴人係本案之共犯，於法有違。(四)、上訴人與證人
王太山曾為航檢中心之同事，由泰國至嘉義之國際快遞郵件最快
也要三至四天，故於九十一年五月十日、十一日自泰國寄出之郵
件，應該不可能於三日內抵達，而九十一年五月十四日寄出之郵
件，其於九十一年五月十七日到局係屬正常。上情與上訴人辯解
各情是否屬實攸關，原審未依職權向有關單位查明，於法有違。
(五)、上訴人於偵查中請求與郭志賢對質等，未獲允許，嗣調查員
於上訴人交保後要求上訴人指認口卡，調查員曾表示本案遭誤導
而使案件複雜等情，調查員於上訴人交保後第二天立即前往區公
所印口卡，足見本件內情並不單純，上訴人辯解各情非不值採信
，原審未說明上情何以不能為有利上訴人認定之理由，於法有違
。(六)、由泰國寄送至嘉義總局之郵件，不可能於九十一年五月十
一日自泰國寄送，而於同年月十二日即寄達台灣，上訴人於調查
員詢問系爭郵件何時領取時，上訴人答稱大約星期一、二、三左
右，調查員翻閱月曆表示係九十一年五月十三日、十四日，調查
員遂記載為九十一年五月十三日；調查員另詢以何時以郵票抵債
，上訴人答稱：領取後二小時，故調查員記載為九十一年五月十
三日下午二點。郵局方面乃據以認定九十一年五月十三日後之新
台幣（下同）二十五元郵票均屬偽造。然上訴人上開供述各情有
誤，系爭郵件實係九十一年五月十四日領取，而系爭郵件收執單
上除蓋有北社郵局郵戳日期九十一年五月十四日外，尚有嘉義郵
局九十一年三月十二日上午八時之郵戳，而五聯單內不應出現嘉
義郵局郵戳，況該嘉義郵局郵戳亦非當時嘉義郵局使用之郵戳，
且系爭郵件於九十一年五月十一日交寄，不可能於同年月十二日
上午八時到達嘉義郵局，顯見事情並不單純。另北社郵局之郵件
收執單係由該局局長保管，上訴人如何更改及盜蓋郵戳；海關查
獲之偽造郵票係九十一年五月十四日交寄，同年月十七日到達北
社郵局，然前揭郵局不僅寄送日期有誤，郵戳亦有所異，其與海
關查獲者不同，是否有其他管道流入偽造郵票；系爭郵件究係何
日領取，上訴人辯解各情是否可採，其與九十一年五月十三日之
郵件是否真正攸關，原審未依職權向相關單位查明上情，即為不
利上訴人之認定，於法有違等語。
惟查原判決認定上訴人有原判決事實欄所載之共同連續依據法令
從事公務之人員，利用職務上之機會詐取財物犯行，係以訊據上
訴人坦承：伊於九十年十月至九十一年六月間，在嘉義北社郵局
任業務佐郵務工作人員，職司郵務、窗口販賣郵票、收寄郵件及
郵件招領等業務。柯福財於九十一年五月間，循伊所教導國際快
捷郵件存局候領方式，自泰國以國際快捷郵件投遞收信人為林挺
志之嘉義北社郵局存局候領郵件三包，經伊通知柯福財前來領取
。柯福財僅提出林挺志之國民身分證及印章，供伊於泰國郵件包
裹簽收單上蓋章並填載身分證統一編號，柯福財並未提出自己之
國民身分證及簽章，即領取如原判決事實欄所載之三包郵件，同
日中午再將郵件內之十竹齋郵票（每大張為六十小張郵票）交付
伊販賣等情是實。上訴人雖否認有何犯行，辯稱：伊於柯福財代
領林挺志名義之郵件時，有要求柯福財簽名，惟柯福財表示有急
事，過幾日再至郵局補簽名。伊因急需用錢而向柯福財催討八萬
元債務，才接受柯福財所提供之郵票抵債，不知道郵票係屬偽造
。林挺志名義之國際快捷郵件，首件係於九十一年五月十四日送
抵嘉義北社郵局，經伊於當日下午五時許蓋收件戳。然早於九十
一年五月十三日已出現偽造郵票販售。同年六月十八日伊已遭羈
押多日，怎能於該日之後再賣出偽票。另王太山與伊工作上曾有
嫌隙，其以臆測之方式為不利伊之推論。且伊非屬貪污治罪條例
第二條所定依據法令從事公務之人員，亦非受公務機關委託承辦
公務之人，並無貪污治罪條例之適用云云。然查上訴人行為時任
職於嘉義郵局北社支局，依當時之郵政法第一條明定：「郵政為
國營事業，由交通部掌管之。」，同法第二條規定：「交通部為
經營郵政業務，設置郵政機關，其組織另以法律定之。」，而依
據該法第二條所制定交通部郵政總局組織法第二條，即交通部郵
政總局掌理事項規定之內容，上訴人當時任職之嘉義郵局北社支
局，顯屬交通部下轄郵政總局之分支機關，且郵政業務係屬國營
事業所提供核屬公務，至為明確，上訴人既係行政機關之構成員
且所從事者為公務，確屬依據法令從事公務之人員無訛。上訴人
自九十一年五月十三日迄同年六月十日止，販賣嘉義郵局清查之
統計表所載偽造之十竹齋郵票等情，業經上訴人於嘉義市調查站
及檢察官偵查中供承不諱。上訴人於嘉義市調查站詢問中另供承
：九十一年五月十三日（星期一）早上，柯福財以電話詢問其友
林挺志之國際快捷郵件是否寄達北社支局，經伊告知已寄達，中
午十二時許，柯福財駕駛紅色轎車到北社支局外，伊利用輪休午
餐時間將兩件林挺志之國際快捷郵件拿至外面交給柯福財，柯福
財提供林挺志之身分證字號及印章給伊，以便登錄在領取存根上
。柯福財於當天下午二時許，在北社支局外面拿出一疊面額二十
五元十竹齋郵票給伊，要伊利用經辦郵務業務之便，幫他銷售前
述郵票，希望以郵票票值抵其積欠之八萬元債務。伊收下該疊郵
票，並於當天將柯福財交給伊之第一批郵票黏貼在嘉義電信局「
大宗函件彙計郵資單」上。其後約於九十一年五月十七日中午十
二時許，柯福財又以同樣手法向伊領取第三件林挺志之國際快捷
郵件，又向伊借錢三萬元，並再拿一疊郵票給伊。伊將該批郵票
銷售給不特定大眾，大部分都把前述涉嫌偽造之面額二十五元十
竹齋郵票黏貼在客戶購買大宗之「大宗函件彙計郵資單」上。大
約在九十一年六月初，已將柯福財交與伊之郵票全數銷售完畢，
銷售所得約八萬元，並未上繳給國庫等情甚詳。嗣於檢察官偵訊
中亦供稱：在嘉義調查站應訊是出於自由意志據實陳述，柯福財
以偽造郵票抵債，賣假郵票所得八萬元已拿去用了，假郵票均已
賣完，並無轉交別人販賣等情明確。上訴人上開供承各情核與證
人吳錦秋所供述之內容相符，並有該營運處於九十一年五月十三
日、同月十四日、十七日、二十一日、二十四日、二十七日、三
十日交寄之「大宗函件彙計郵資單」，其經辦欄均蓋有上訴人印
章，該郵資單並貼有偽造之十竹齋郵票等影本附卷可憑。且上訴
人確有如原判決事實欄所載之犯行，並經證人林挺志、蕭文雄、
趙桂雲、劉家源、張中庸、楊雯心、王太山、許俊傑、吳錦秋、
張玉緣、吳麗華、蔡佳玉等人分別證述甚詳，並有郵政規則、用
郵手冊等影本，經指認之「大宗函件彙計郵資單」、寄發之信封
、掛號信、購買票品證明單、國際快捷郵件收據、寄予林挺志存
局候領之信封封面、林挺志補發之國民身分證、扣案查獲之偽造
十竹齋郵票、貼有偽造十竹齋郵票之「大宗函件彙計郵資單」、
貼有偽造郵票寄發之信封、經上訴人蓋章之「購買票品證明單」
等可稽。如原判決事實欄所載之十竹齋郵票等經鑑定結果均屬偽
造郵票，業經證人許俊傑鑑驗證述明確，並有如原判決理由欄所
載之鑑定書等附卷可稽。參酌上訴人自承偽造之十竹齋郵票每大
張為六十小張郵票，其與真品郵票每大張為一百小張郵票間，顯
有差異；經原審當庭勘驗結果其二者在背膠部分差異甚大，一般
人從外觀上即甚易辨識真偽；上訴人自承販賣郵票之領取郵票程
序，係先填具「請票單照」交由儲匯人員核章後，再交由支局長
復核，並向上級提出申請，嗣郵票抵達後即行撥交等情是實，核
與證人王太山、蕭文雄所供述之情節相符；偽造之郵票在嘉義市
後湖郵局出現時，即遭郵務工作員洪明宏發現有異；上訴人對販
售偽造之十竹齋郵票來源，前後供述不一，堪認上訴人確知所販
售之十竹齋郵票係屬偽造。上訴人自承熟稔郵件寄送及招領程序
，參酌證人蕭文雄、趙桂雲、林挺志所供述之內容；參照郵政規
則相關之規定；嘉義市東區戶政事務所九十三年七月十二日嘉市
東戶資字第０九三０００三一０六號函等，堪認上訴人將柯福財
提供之林挺志印章蓋於泰國郵件包裹簽收單上，並依柯福財所提
供林挺志之身分證資料，填載林挺志之身分證字號於其上。上訴
人雖又辯稱：自泰國寄發之首封郵件於九十一年五月十四日，送
抵嘉義北社郵局經伊於當日下午五時許蓋收件戳云云，然查九十
一年五月十日自泰國寄發之系爭首封存局候領國際快捷郵件，於
九十一年五月十二日上午八時，已送抵嘉義郵局，此有嘉義郵局
於該郵件收據上面所蓋之收件日期戳可證。九十一年五月十二日
雖為星期日，然快捷郵件於假日仍然投遞，以同屬嘉義地區郵局
間傳遞國際快捷郵件之速度而言，該首封寄予林挺志之國際快捷
郵件，至遲應於次日（即九十一年五月十三日星期一）上午，即
由嘉義郵局送抵嘉義北社郵局，殊無可能遲延兩天，至同月十四
日星期二始遞送至嘉義北社郵局之理。且查系爭三件存局候領國
際快捷郵件，嘉義北社郵局收件時並未於收據上加蓋日期章戳，
上訴人於客戶領取郵件時亦未蓋投遞日期章戳，而係於九十一年
六月六日下午近五時許，因嘉義郵局視察員王太山打電話至嘉義
北社郵局查詢該三件國際快捷郵件客戶領取日期時，嘉義北社郵
局局長蕭文雄要求上訴人調出並查閱客戶實際申領日期，上訴人
事後於郵件收據上加蓋分別為九十一年五月十四日、同月十七日
投遞日期之章戳，並將之交予前來取件之王太山等情，業經證人
蕭文雄供述綦詳，並有蕭文雄、王太山之書面報告、郵政總局嘉
義視察段查辦案件報告書等件影本附卷足憑，上訴人辯解各語核
與前揭調查所得之事證不符，不足採信。參酌前揭證據資料以觀
，上訴人有原判決事實欄所載之犯行已甚為明確，上訴人以王太
山與其曾有嫌隙，任意指摘王太山之報告不實，並無可取。上訴
人否認辯解各情係屬事後卸責之詞，不足採信等情，予以綜合判
斷。因而撤銷第一審判決，改判依牽連犯論處上訴人共同連續依
據法令從事公務之人員，利用職務上之機會詐取財物罪刑，業已
說明其所憑之證據及其認定之理由，從形式上觀察，並無違背法
令之情形。而按證據之取捨與證據之證明力如何，均屬事實審法
院得自由裁量、判斷之職權；苟其此項裁量、判斷，並不悖乎通
常一般之人日常生活經驗之定則或論理法則，又於判決內論其
何以作此判斷之心證理由者，即不得任意指摘其為違法，而據為
提起第三審上訴之合法理由。原判決綜合前述各項證據資料，認
定上訴人係屬依據法令從事公務之人員，上訴人確有如原判決所
載之犯行等情，乃其採證職權之合法行使，且無上訴意旨所稱理
由不備情事，不容任意指為違法。按有利於被告之證據不採納及
應於審判期日調查之證據，係指該證據倘予採納或經調查所能證
明者，得以推翻原審判決所確認之事實，而得據以為不同之認定
而言。如非事理所必然，或係無從調查之證據方法，即欠缺其調
查之必要性，縱未調查，或未於理由特加說明，均與所謂違背法
令之情形不相適合。原判決已詳細說明上訴人辯解各情不足採信
之理由，尚不得任意指摘原審有應調查之證據而未予調查之違法
。況原審於審判期日調查證據完畢開始辯論前，審判長問上訴人
及其選任辯護人尚有何證據請求調查，上訴人並未聲請再就上訴
意旨所載各情為如何之調查，上訴人選任辯護人答稱：「沒有」
（原審卷第一五六至一五七頁、第一八六頁）。而本院為法律審
，上訴人在本院又為此爭執，自非依據卷內資料執為指摘之合法
上訴第三審理由。上訴意旨徒憑己意或就原判決已有說明之事項
，或就原審判斷證據證明力之合法職權行使，漫指其違法，重為
單純事實上之爭執，難謂係適法上訴第三審之理由，其此部分之
上訴違背法律上之程式，應予駁回。
二、行使偽造郵票部分：
按刑事訴訟法第三百七十六條所列各罪之案件，經第二審判決者
，不得上訴於第三審法院，法有明文。本件上訴人牽連犯行使偽
造郵票部分，原判決認係成立刑法第二百零二條第二項之罪，核
屬刑事訴訟法第三百七十六條第一款之案件，依上開說明，既經
第二審判決，自不得上訴於第三審法院。縱此部分與前述上訴人
利用職務上之機會詐取財物及偽造私文書部分，有牽連犯關係為
裁判上一罪，但其利用職務上之機會詐取財物及偽造私文書部分
之上訴為不合法，本院應從程序上予以駁回，而無從為實體上判
決，對於輕罪之此部分，亦無從適用審判不可分原則，為實體上
審判。上訴人竟復對此部分提起上訴，顯為法所不許，應予駁回
。
據上論結，應依刑事訴訟法第三百九十五條前段，判決如主文。
中　　華　　民　　國　九十四　年　 十二　 月　二十九　日
                      最高法院刑事第一庭
                          審判長法官  董　明　霈
                                法官  林　茂　雄
                                法官  張　祺　祥
                                法官  呂　永　福
                                法官  陳　東　誥
      本件正本證明與原本無異
                                      書  記  官
中　　華　　民　　國　九十五　年　  一　　月　　五　　日
                                                     Ｒ
